【裁判字號】    89,易,3119
【裁判日期】    900711
【裁判案由】    損害債權
【裁判全文】
臺灣桃園地方法院刑事判決                        八十九年度易字第三一一九號
    公  訴  人  臺灣桃園地方法院檢察署檢察官
    被      告  乙○○
    被      告  丙○○
右列被告因損害債權案件，經檢察官提起公訴（八十九年度偵字第八四八五號），本
院判決如左：
    主  文
乙○○、丙○○均無罪。
    理  由
一、公訴意旨略以：被告乙○○前曾向甲○○○詐取新台幣（下同）八百萬元（另案
    經起訴判刑），事後均未能如期清償，自屬債務人，嗣民國八十八年七月間，甲○○○因就前開債權求償無門，乃具狀訴請台灣桃園地方法院提起自訴，並欲對
    乙○○之財產強制執行，乙○○得知上情竟意圖損害郭女債權，竟與丙○○共同
    基於概括犯意之犯意，在陳女於將受強制執行之際，將乙○○所有坐落桃園縣八
    德市○○段第一八六地號土地及地上建物門牌號碼桃園縣八德市○○路九十三巷
    十三號之房屋一棟，連續於同年七月十五日及八月二十三日設定最高限額抵押權
    八百五十萬及八百萬元之抵押權與丙○○，嗣經甲○○○執行無著始知上情，因
    認被告乙○○、丙○○共同涉犯刑法第三百五十六條之損害債權及同法第二百十
    四條使公務員登載不實罪嫌（公訴人漏載此部法條，詳如後述）。
二、本件公訴人認被告二人涉有右揭犯罪，係以告訴人甲○○○之指訴、桃園地方法
    院判決、土地及建物登記簿謄本、本票等，及被告乙○○明知已經告訴人提起自
    訴，對於自己所負債務及若未能清償，自己名下財物即將受強制執行之事實，自
    難諉為不知，及被告丙○○未能提出與乙○○間確實之資金往來關係之憑證為其
    主要論據。訊據被告乙○○、丙○○固坦承有於右揭時日，就前揭不動產設定抵
    押權之事實不諱，惟均堅決否認有何損害債權及使公務員登載不實情事。被告乙○○辯稱：伊在八十五年間向丙○○借款三百五十萬元返還於游進興，錢尚未還
    他，系爭房屋又要被法院拍賣，又向丙○○借款二百九十萬元，另向丙○○借款
    一百三十萬元清償伊向新竹企銀八德分行貼現之款項，才設定最高限額抵押權八
    百五十萬元及八百萬元予葉男以為擔保，期間另有再陸續向葉男借款，也都有開
    立本票給他作擔保，況在八十八年時伊有與甲○○○商討積欠債務，有授權系爭
    房地給她出賣或設定抵押權給她，是她不要，伊並虛偽設定抵押權予丙○○，亦
    無損害債權人甲○○○之意圖等語。被告丙○○辯稱：伊自八十四年間起即陸續
    借款給甲○○○，八十五年間又借給郭女三百五十萬元，後來又借款給她付系爭
    房屋新竹企銀的貸款，共二百九十萬元，自八十八年八月二日分二次匯款，均直
    接匯給游祥立，再由游祥立轉交給乙○○，每次借款給乙○○，她都會開立同額
    本票作擔保，八百五十萬元及八百萬元之最高限額抵押權是乙○○表示要擔保伊
    之債權才設定，伊也不清楚那一筆是擔保那一筆的債權，全部都交由乙○○負責
    ，伊只是單純借款給乙○○等語。
三、按犯罪事實應依證據認定之，無證據不得推定其犯罪事實；又不能證明被告犯罪
    者，應諭知無罪之判決，刑事訴訟法第一百五十四條、第三百零一條第一項分別
    定有明文。次按刑法第三百五十六條之損害債權罪，係以債務人於將受強制執行
    之際，意圖損害債權人之債權，而毀壞、處分或隱匿其財產為其構成要件。所謂
    將受強制執行之際，係指所負債務業經受有確定之終局判決，或受有假執行宣示
    之判決，以及已經開始執行尚未終結以前而言（最高法院五十八年度台上字第一
    八一二號判決意旨參照）。復按刑法第二百十四條之使公務員登載不實罪，係以
    明知為不實之事項，而使公務員登載於職務上所掌之公文書，足以生損害於公眾
    或他人，為其構成要件。如其登載之事項並無不實，或行為人對其不實並未明知
    ，即與該罪之構成要件不符。
四、查公訴人雖漏引被告涉犯刑法第二百十四條罪嫌，然被告涉嫌使公務員登載不實
    之犯行，業據公訴人於犯罪事實中載述甚明，應認公訴人就被告涉嫌使公務員登
    載不實犯行部分已提起公訴，合先敘明。經查：
（一）被告乙○○前向告訴人甲○○○詐取八百萬元而積欠告訴人八百萬元債務一節
      ，為被告乙○○所是認，亦據本院於八十八年八月十九日以八十七年度自字第
      一五五號判決認定屬實，並經台灣高等法院駁回上訴確定，堪認告訴人甲○○○對被告乙○○確有八百萬元之債權存在，惟查上開刑事案件乃甲○○○以被
      告乙○○涉犯詐欺罪嫌而向本院提起自訴，有該判決書及台灣高等法院被告全
      國前案紀錄表可按，而告訴人甲○○○雖於前開刑事案件上訴至台灣高等法院
      時附帶提起民事訴訟，然該附帶民事起訴狀於八十八年十月四日始將繕本送達
      被告乙○○，亦據告訴人甲○○○於審理時供述明確，換言之，迄被告乙○○
      將前開系爭房地設定抵押權予被告丙○○時，告訴人甲○○○均未取得確定之
      終局判決或其他執行名義，揆諸前開說明，被告二人縱有設定抵押權之事實，
      亦與刑法第三百五十六條之「將受強制執行之際」要件未合，自難以該罪相繩
      。
（二）次查，被告乙○○與丙○○間有金錢往來，其中被告丙○○陸續自八十八年七
      月十二日匯入現金十四萬元、同年八月二日匯入現金八十七萬九千元、同年八
      月三日匯入現金二百萬元、同年八月十六日入現金十九萬元、同年八月十八
      日匯入現金十五萬元於乙○○指定之新竹國際商業銀行八德分行帳號0000
      0000000號戶名為游祥立之帳戶內等情，業據被告丙○○提出大安商業
      銀行匯出匯款收執聯乙紙、第一商業銀行匯款通知單共四紙附卷可稽，核與被
      告乙○○提出之前開戶名為游祥立之帳戶存摺明細表共二紙相符，此外並有被
      告乙○○自八十五年間起開立總金額共計一千餘萬元予丙○○之本票共十五紙
      在卷可憑，另經證人游祥立於偵查中結證稱：「（你是否曾向丙○○借錢？）
      有，借過二百多萬元」、「（錢是你以個人名義向他借的，還是你和乙○○共
      同向他借的？）是我和乙○○共同向他借的，這些錢是用來幫乙○○還房屋貸
      款的」、「我本人沒有用到這些向丙○○借來的錢」、「因為乙○○帳戶設在
      新竹企銀，她有欠新竹企銀信用卡的帳約二十多萬元，她怕錢電匯到乙○○名
      下會被竹企銀扣掉，無法還貸款，所以把錢電匯到我旳帳戶內」、「她繳納房
      屋貸款也是新竹企銀，她怕這筆錢會被信用卡的帳扣掉，而無法還貸款，所以
      電匯到我的帳戶比較保險」等語綦詳，是被告二人供稱確有借款之事實，堪信
      為實，則被告乙○○、丙○○間既確有借貸之債權債務關係存在，被告乙○○
      就前開系爭房地先後設定本金八百五十萬元及八百萬元之最高限額抵押權予被
      告丙○○，以擔保丙○○債權，尚非不可採信，洵難僅憑被告二人設定抵押權
      之行為，遽以推論被告二人係製造假債權而偽造文書。再者，告訴人甲○○○
      對被告乙○○並未取得任何執行名義，有如前述，而前開告訴人對被告乙○○
    提起之自訴案件，亦屬刑事詐欺罪構成與否之問題，對被告乙○○所有之財產
      無涉，是被告乙○○、丙○○辯稱渠等並無損害債權之故意，亦堪採信。加以
      被告乙○○將前開系爭房地設定最高限額抵押權予丙○○，並非於將受強制執
      行之際意圖損害告訴人甲○○○之債權而毀壞，處分或隱匿其財產，被告二人
      自亦不成立刑法第三百五十六條之損害債權罪。此外復查無其他積極之證據，
      足資認定被告等確有公訴人所指之犯行，不能證明被告二人犯罪，依法均應諭
      知無罪之判決。
據上論斷，應依刑事訴訟法第三百零一條第一項，判決如主文。
本案經檢察官洪景明到庭執行職務。
中      華      民      國      九十      年      七      月    十一    日
                                  臺灣桃園地方法院刑事第三庭
                                      法  官  林惠霞
右正本證明與原本無異。
如不服本判決，應於送達後十日內，向本院提出上訴狀。
                                      書記官  陳婉婷
中      華      民      國      九十      年      七      月    十六    日


司法院資訊處製作；財團法人民間司法改革基金會備份。
